【裁判字號】    89,易,4277
【裁判日期】    920723
【裁判案由】    贓物
【裁判全文】
臺灣臺中地方法院刑事判決                        八十九年度易字第四二七七號
    公  訴  人  臺灣台中地方法院檢察署檢察官
    被      告  甲○○
                乙○○
右列被告因贓物等案件，經檢察官提起公訴（八十九年度偵字第一四八○九、一五六
三七、一六二九四號），本院判決如左：
    主  文
甲○○、乙○○均無罪。
    理  由
一、公訴意旨略以：
    (一)朴子砂石有限公司（下稱朴子公司）負責人原為張榮鎮（已），張榮鎮自民
      國六十九年十二月七日設立朴子公司起，每三年一期，向台中縣政府申請許可
      使用台中縣豐原市大甲溪朴子口段埤豐橋下游六十五至三百一十公尺間之左岸
      、面積約二公頃之河川行水區，設置砂石碎解洗選場，並堆置砂石。七十五年
      以後，台中縣政府未再許可使用，張榮鎮竟意圖為自己不法之利益，竊佔上述
      由台中縣政府管理之河川公地（八十八年一月三十一日起移由經濟部水利處第
      三河川局管理），續供砂石碎解洗選場及堆置砂石之用，而違反水利法第七十
      八條第一項第一款、第三款之規定，損害台中縣政府及經濟部水利處第三河川
      局（現已改制為經濟部水利署第三河川局，以下簡稱第三河川局）管理河川收
      取使用費及採取砂石等權益。嗣張榮鎮於八十八年之九二一大地震中罹難，由
      其子即被告甲○○接任朴子公司之實際負責人，乃被告甲○○明知該公司在上
      址設置之砂石碎解洗選場，僅少部分坐落在私有土地外，餘絕大部分為其父張
      榮鎮竊佔之河川公地，竟本於收受贓物之犯意繼續使用，雖經第三河川局屢處
      罰鍰並限期清除現場、回復原狀，均置之不理；核其所為，顯涉有刑法第三百
      四十九條第一項之收受贓物罪嫌，及違反水利法第七十八第一項第一款、第三
      款之規定，觸犯同法第九十二條之一第一項中段之罪嫌。
    (二)被告乙○○為全台混凝土股份有限公司（以下簡稱全台公司）之負責人，於八
      十九年三月間向李晃光（由檢察官另行偵辦）購買坐落在張榮鎮所竊佔河川公
      地西側、即右址大甲溪下游之預拌混凝土工廠。因李晃光竊佔坐落在河川行水
      區內之河川公地設此預拌混凝土工廠，違反水利法第七十八條第一項第一款之
      規定，並損害台中縣政府及第三河川局管理河川收取使用費及採取砂石等權益
      ；故李晃光雖出資新台幣（下同）四百萬元，被告乙○○得以二百九十萬元之
      之賤價故買之。後屢經第三河川局裁處罰鍰，並限期清除現場回復原狀，被告
      乙○○均置之不理，顯涉有刑法第三百四十九條第二項之故買贓物罪嫌，並違
      反水利法第七十八第一項第一款、第三款之規定，觸犯同法第九十二條之一第
      一項中段之罪嫌。
二、按犯罪事實應依證據認定之，無證據不得推定其犯罪事實；又不能證明被告犯罪
    或其行為不罰者，應諭知無罪之判決，刑事訴訟法第一百五十四條、第三百零一
    條第一項定有明文。次按認定不利被告之事實，須依積極證據，苟積極證據不足
    為不利於被告事實之認定時，即應為有利被告之認定，有最高法院三十年上字第
    八一六號判例意旨可憑。再按認定犯罪事實所憑之證據，無論其為直接證據或間
    接證據，其為訴訟上之證明時，均須達於一般之人不至有所懷疑，而得確信其為
    真實之程度，始得據為有罪之認定，倘其證明尚未達到此一程度，而有合理性之
    懷疑存在時，即無從遽為有罪之確信，此亦有最高法院七十六年臺上字第四九八
    六號判例意旨足資參酌。
三、遞按水利法業經中華民國九十二年二月六日總統華總一義字第０九二０００一九
    二一０號令修正公布第四十九、五十三、五十四之一、六十、七十八條條文；並
    增訂五十四之二、六十之四至六十之六、六十三之一至六十三之六、七十八之一
    至七十八之四、九十一之二、九十二之二至九十二之五、九十三之一至九十三之
    五、九十四之一條條文；並刪除第十、六十九之二、九十二之一條條文。是修正
    前水利法第九十二條之一所規定：「違反第七十八條第一項各款情形之一者，除
    通知限期回復原狀、清除或廢止違禁設施外，處六千元以上三萬元以下罰鍰；因
    而損害他人權益者，處三年以下有期徒刑、拘役或科或併科四千元以上二萬元以
    下罰金；致生公共危險者，處五年以下有期徒刑，得併科六千元以上三萬元以下
    罰金。前項行為人，未在限期內回復原狀、清除或廢止違禁設施者，得按日處罰
    鍰至回復原狀、清除或廢止違禁設施完竣之日止；其情節重大者，得沒入其違禁
    設施或機具」，既已刪除；且通觀修正後之新法對於違反修正前第七十八條第一
    項第一、三款之情形因而損害他人權益者，又未設處罰之規定，而完全除罪化（
    增設之第九十四之一條條文，僅對於致生公共危險者或因而致人於死者或致重傷
    者，設有刑罰之規定）；則公訴人指稱被告二人違反修正前水利法第七十八第一
    項第一款、第三款，應依同法第九十二條之一第一項中段論擬部分，即均應予無
    罪之判決。
四、至公訴人另指被告甲○○涉嫌刑法第三百四十九條第一項之收受贓物罪、被告乙
    ○○涉嫌同法條第二項之故買贓物罪部分，無非是以被告均不否認前開公訴意旨
    ，且有第三河川局對被告二人科處罰鍰、限期清除現場回復原狀之公函，暨該局
    所附之會勘記錄，與河川位置圖、現場照片等證據方法為憑。惟被告等經本院訊
    問後，均堅決否認上述罪嫌，被告甲○○辯稱此處砂石場原由父親張榮鎮經營，
    他接手時不知有佔用河川公地，至第三河川局人員前去取締時才獲告知；被告乙
    ○○則辯稱他從李晃光受讓該預拌混土廠時根本不知此處坐落在河川公地上，後
    於第三河川局人員前來檢查時方知此事，並因此未將尾款給付李晃光，絕非故買
    贓物等語。經查：
    (一)被告甲○○所經營之砂石場與乙○○之預拌混凝土廠，分別位在台中縣豐原市
      大甲溪朴子口段埤豐橋下游六十五至三百十公尺間左岸約一點六七五公頃之土
      地上，其中用以堆置砂石者，詳如附圖Ａ、Ｂ、Ｃ三部分（附圖Ａ部分約二萬
      五千立方公尺，Ｂ部分約一千立方公尺，Ｃ部分約三百立方公尺），預拌混凝
      土廠則佔地約零點一七五０公頃（附圖Ｄ部份）；上述事實確有「經濟部水利
      處第三河川局民眾檢舉案會勘記錄」、現場檢測圖影本各一件附卷（見八十九
      年度偵字第一六二九四號卷第十－十一頁），並經檢察官於八十九年十月二十
      六日至現場履勘屬實，製有履勘現場筆錄（見八十九年度偵字第一四八０九號
      偵查卷第十三－十四頁），及為證人即時任第三河川局正工程司之黃益雍於八
      十九年六月三十日經調查員詢問時，證述遭被告等佔用之行水區域，除部分係
      私有地外，其餘均為第三河川局所管理之河川公地等語足憑（見上述他字卷第
      四二頁）。
    (二)今公訴人指陳被告甲○○於其父張榮鎮亡故後，實際負責該砂石場之業務，及
      被告乙○○以四百萬元之價格受讓李晃光之預拌混土廠，僅給付二百九十萬元
      等情節，固均為被告所是認。惟縱使張榮鎮及李晃光均應構成刑法第三百二十
      條第二項之竊佔罪，然被告二人是否有如公訴人所言之贓物罪嫌，仍應分別以
      觀。而被告甲○○於八十九年八月二十四日受調查員詢問時，即已供述他接手
      朴子公司之經營後，才得知該公司前開砂石場僅小部分為私有土地，餘均占用
      河川公地（見前開他字卷第一０八頁）；被告乙○○於同年七月二十四日及八
      月二十四日為調查員詢問時，也供述他於八十九年三月間受讓該預拌混土廠時
      確實不知有佔用到大甲溪之河川行水區，至八十九年四月間獲悉坐落在河川行
      水區內，且所受讓之部分機具不合使用，經要求減低售價，才會只給付二百九
      十萬元（見前開他字卷第七六頁背面第七－八行、第一一０頁背面第五－九行
      ）；後於八十九年九月二十九日檢察官偵訊時，其等仍供述至第三河川局人員
      前來查勘，方知有佔用河川行水區（見八十九年度偵字第一四０八九號卷第八
      頁第十七－十八行、第九頁第十九－二十行）；故被告於偵查中均未坦承有何
      贓物之認識。
    (三)究竟被告甲○○、乙○○有無贓物之認識，本院再從公訴人所提出第三河川局
      對被告二人科處罰鍰、限期清除現場回復原狀之公函，暨該局所附之會勘記錄
      ，與河川位置圖、現場照片等證據方法加以審酌，仍無從獲得確信。雖然被告
      甲○○可能於張榮鎮生前即知此事，且按理被告乙○○於受讓前應會詳查土地
      之使用情形，但被告有無贓物之認識，畢竟不能僅援揣測之方式輕斷之。由於
      缺乏積極、適合之證據可認被告等於主觀上具有贓物之認識，本院乃基於罪疑
      唯輕，予被告均無罪之判決。
據上論斷，應依刑事訴訟法第三百零一條第一項，判決如主文。
中      華      民      國      九十二    年      七      月    二十三  日
                                        法  官  莊  深  淵
右正本證明與原本無異。
如不服本判決，應於送達後十日內向本院提出上訴狀（須附繕本），上訴於台灣高等
法院台中分院。
                                        書記官
中      華      民      國      九十二    年      七      月    二十三  日


司法院資訊處製作；財團法人民間司法改革基金會備份。
